【裁判字號】    89,易,3258
【裁判日期】    891227
【裁判案由】    妨害自由
【裁判全文】
臺灣板橋地方法院刑事判決                        八十九年度易字第三二五八號
    公  訴  人  臺灣板橋地方法院檢察署檢察官
    被      告  乙○○
    選任辯護人  吳西源律師
右列被告因妨害自由案件，經檢察官聲請簡易判決處刑（八十八年度偵續字第一七六
號），本院認為不得以簡易判決處刑，逕適用通常程序審判，本院判決如左︰
     主  文
乙○○無罪。
     理  由
一、檢察官聲請簡易判決處刑意旨略以：被告乙○○於民國（下同）八十七年七月二
    十日上午九時三十分許，在臺北縣板橋市○○路與板南路口，遭告訴人甲○○所
    騎機車撞傷，因而受有第十一胸椎之傷害（甲○○所涉過失傷害部分，業經本院
    判處拘役五十九日確定），被告乙○○並送往龍佑醫院急救，告訴人甲○○稍後
    前往醫院探視時，被告乙○○即向告訴人甲○○要求民事賠償，告訴人甲○○表
    示身上僅有現金新臺幣（下同）二百元及身分證一枚，並取出皮夾交予乙○○之
    子丙○○，丙○○再轉交予被告乙○○，被告乙○○竟僅交還皮夾及現金，而扣
    留告訴人甲○○之身分證，且對告訴人甲○○稱須賠償四萬二千元，始會將身分
    證返還告訴人甲○○，而妨害告訴人甲○○行使權利，嗣後前往處理之警員告知
    被告乙○○不得扣留他人之身分證，被告乙○○始將身分證交還告訴人甲○○，
    因認被告涉有刑法第三百零四條第一項之強制罪嫌云云。
二、公訴意旨認被告有前揭強制犯行，無非係以被告偵查時之自白、告訴人甲○○之
    指訴及證人丙○○、丁○○之證詞，為其論據；訊據被告則堅決否認有前揭強制
    犯行，並辯稱：因為甲○○騎車撞到伊，伊被送到龍佑醫院急診室，隨後伊之兒
    子丙○○亦趕到醫院來，而伊要查看甲○○之身分資料，避免其逃逸，甲○○即
    主動將其身分證交給丙○○，再由丙○○交給伊，伊本想拿去影印，後來警員到
    場處理，要伊將身分證還給甲○○，伊就馬上把身分證還給甲○○，伊並無扣留
    甲○○身分證的意思等語。
三、按犯罪事實應依證據認定之，無證據不得推定其犯罪事實，刑事訴訟法第一百五
    十四條定有明文。所謂認定犯罪事實之證據，係指足以認定被告確有犯罪行為之
    積極證據而言，該項證據自須適合於被告犯罪事實認定，始得採為斷罪資料。又
    苟未能發現相當證據，或證據不足以證明，自不能以推測或擬制之方法，以為裁
    判基礎，亦分別有最高法院二十九年度上字第三一０五號及同院四十年度台上字
    第八六號判例意旨可資參照。又按刑法第三百零四條之強制罪，須以強暴、脅迫
    使人行無義務之事或妨害人行使權利，始克成立。
四、經查：
  （一）告訴人於本院板橋簡易庭審理時即陳稱：「（問：為何要交出皮夾？）我為
        了取信於他，表示身上只有二百元，因乙○○先說他被我撞到，致二個禮拜
        不能上班，工資損失很大，且無法照顧家庭」等語（見本院板橋簡易庭八十
        九年度板簡字第一九四號案卷第四十四頁正面），復於本院審理時陳稱：「
        （問：身分證為何拿給被告？）被告要求我賠償，我為了取信於他，所以我
        把皮夾拿出來給被告看，丙○○就把身分證拿給乙○○」等語（見本院八十
        九年十二月十三日審判筆錄），足認告訴人係為取信被告，而主動將內有身
        分證之皮夾交予被告之子丙○○，而證人丙○○於偵查時證稱：「（問：當
        初你向甲○○拿皮夾？）因他有抄一張地址給我們，我母親不信，我母親對
        甲○○說他有無何證件借我們看，甲○○拿皮夾出來，把身分證遞給我，我
        才拿給我母親」等語（見八十八年度偵續字第一七六號偵查卷第三十八頁正
        面），復於本院調查時證稱：「（問：是否有向告訴人拿身分證？）當時告
        訴人只有寫姓名、住址、電話，我們要查核，就請告訴人拿出身分證借我們
        影印」、「（問：當時何人要求告訴人拿身分證？）是被告。告訴人只拿身
        分證給我，我再拿給被告，但是告訴人並沒有連同皮夾拿給我」、「（問：
        被告有說要影印身分證？）被告是跟甲○○講的，我也在場」等語（見本院
        八十九年十一月八日訊問筆錄），再參諸告訴人亦於偵查時陳稱：被告拿伊
        身分證說要影印下來等語（見八十八年度偵續字第一七六號偵查卷第三十八
        頁背面），並於本院板橋簡易庭審理時陳稱「（問：你身分證在乙○○及丙○○持有期間，有無要求返還？）無」、「（問：你當時有無說出身分證不
        要放在葉女及丙○○那裡的話？）沒有」、「（問：你當時有無同意要將身
        分證暫時放在乙○○那？）沒有明說，因我當時不知怎麼辦，且我想私下和
        解」等語（見本院板橋簡易庭八十九年度板簡字第一九四號案卷第四十四頁
        背面及第四十五頁正面），顯見被告係為將告訴人之身分證影印，而拿取告
        訴人之身分證，且告訴人亦未當場要求返還而遭被告拒絕，即難認被告有扣
        留告訴人身分證之意思，況被告於八十七年七月二十日當天在龍佑醫院時，
        即已將告訴人之身分證交還告訴人等情，亦據告訴人於本院審理時陳明在卷
        （見本院八十九年十月十八日訊問筆錄），足認被告純係出於影印之意思而
        拿取告訴人之身分證，難認其有扣留告訴人身分證之意。
  （二）至告訴人雖迭於偵查及本院審理時陳稱：被告要伊賠償四萬二千元，才要還
        給伊身分證等語，惟按告訴人之指訴係以使被告入罪為目的，必須調查其他
        證據證明告訴人之指訴與事實相符，始可採為證據，最高法院六十九年度台
        上字第一五三一號判例可資參照。被告迭於偵查及本院審理時均堅詞否認曾
        向告訴人要求賠償四萬二千元，而證人丙○○亦於本院審理時證稱：被告並
        沒有向告訴人說要賠償四萬二千元後才還身分證等語（見本院八十九年十一
        月八日訊問筆錄），是告訴人之前揭指訴，並無其他證據佐證，自難信為實
        在，況告訴人於本院板橋簡易庭審理時亦陳稱：「（問：你交出身分證及皮
        夾時，乙○○及他兒子是否有以動作施暴或以言語脅迫恐嚇叫你要拿出來？
        ）沒有」，而依檢察官聲請簡易判決處刑書所載，亦未指出被告有何其他強
        暴或脅迫行為之實施，尚難認被告持有告訴人身分證，係出於強暴或脅迫行
        為之實施所致。
  （三）綜情以觀，被告無非係出於影印告訴人身分證，以供日後追償之意思，而拿
        取告訴人之身分證，且其亦於案發當日在龍佑醫院時，即已將告訴人之身分
        證交還告訴人，即難認被告有扣留告訴人之身分證之意，而遍觀全案卷，亦
        難認被告向告訴人拿取身分證，係出於強暴或脅迫行為之實施，至被告於偵
        查時即供稱：當時伊受傷動彈不得，怕被告跑了，所以才叫丙○○向告訴人
        拿身分證，伊拿身分證在手上約十幾分鐘，警察來了就還他，伊不是扣留，
        只是借看一下等語（見八十八年度偵續字第一七六號偵查卷第十七頁背面）
        ，則檢察官認被告對聲請簡易判決處刑書所載之犯罪事實坦承，即有誤會，
        又證人即警員丁○○於偵查時即證稱：伊沒聽說乙○○有拿甲○○之身分證
        等語（見八十八年度偵續字第一七六號偵查卷第三十三頁背面），並於本院
        審理時證稱：伊到醫院後先登記車禍當事人的資料，因為還有其他事，伊就
        先走了等語（見本院八十九年十一月八日訊問筆錄），又證人丙○○於偵查
        時僅證稱：「（問：當初你向甲○○拿皮夾？）因他有抄一張地址給我們，
        我母親不信，我母親對甲○○說他有無何證件借我們看，甲○○拿皮夾出來
        ，把身分證遞給我，我才拿給我母親」等語（見八十八年度偵續字第一七六
        號偵查卷第三十八頁正面），從而依證人丁○○、丙○○之證詞，均難認被
        告有何強制犯行，此外復查無其他積極證據足資證明被告有前揭公訴意旨所
        指之強制犯行，揆諸前揭說明，自應為被告無罪之諭知。
據上論斷，應依刑事訴訟法第四百五十二條、第三百零一條第一項，判決如主文。
本案經檢察官謝宗甫到庭執行職務。
中      華      民      國    八十九    年     十二     月    二十七    日
                                      臺灣板橋地方法院刑事第三庭
                                          法  官  林  海  祥
右正本證明與原本無異。
如不服本判決，應於判決送達後十日內，向本院提出上訴狀。
                                          書記官  陳  怡  真
中    華    民    國      九十        年    一        月     二       日


司法院資訊處製作；財團法人民間司法改革基金會備份。
